ACORDAO-COMPLETO-2420971

ACÓRDÃO 9219/2020 ATA 30/2020 - SEGUNDA CÂMARA

VISTOS, relatados e discutidos estes autos que tratam de pedido de reexame contra o Acórdão 13090/2019-TCU-Segunda Câmara;
ACORDAM os ministros do Tribunal de Contas da União, reunidos em sessão da 2ª Câmara, ante as razões expostas pelo relator e com fundamento no art. 71, inciso III, da Constituição Federal e art. 48 da Lei 8.443/1992 c/c os arts. 285 e 286, parágrafo único, do RI/TCU, em:
9.1. conhecer do recurso para, no mérito, negar-lhe provimento; e
		       9.2. dar ciência desta deliberação ao Tribunal de Contas da União e ao recorrente.

Em análise pedido de reexame interposto por Carlos Geraldo de Oliveira.

Segunda Câmara

Tribunal de Contas da União.

3. Interessados/Responsáveis/Recorrentes:
3.1. Interessados: Carlos Geraldo de Oliveira (XXX.269.676-XX).
3.2. Recorrente: Carlos Geraldo de Oliveira (XXX.269.676-XX).

13.1. Ministros presentes: Ana Arraes (Presidente), Augusto Nardes (Relator), Aroldo Cedraz e Raimundo Carreiro.
13.2. Ministros-Substitutos presentes: Marcos Bemquerer Costa e André Luís de Carvalho.

AUGUSTO NARDES

Ministra Ana Arraes.

Trata-se de pedido de reexame interposto por Carlos Geraldo de Oliveira, servidor aposentado do Tribunal de Contas da União, contra o Acórdão 13090/2019-TCU-Segunda Câmara, Relatora Ministra Ana Arraes, que considerou ilegal o ato de concessão de aposentadoria do recorrente.
2.	O exame preliminar de admissibilidade concluiu pelo conhecimento do recurso, uma vez preenchidos os requisitos do art. 48 da Lei nº 8.443/92, com a suspensão dos efeitos em relação aos itens questionados.
3. 	Transcrevo, com ajuste de forma que julgo pertinentes, a instrução da unidade técnica:
HISTÓRICO
2.	Cuida-se de processo de aposentadoria julgada ilegal, em razão de incorporação indevida de quintos.
2.1.	Nas fichas financeiras do servidor, consta a incorporação de 2/5 de FC-07 e 2/5 de FC-08, totalizando R$ 5.148,56. Ora, o servidor exerceu 2 anos, 2 meses e 28 dias de FC-07 e 1 ano, 9 meses e 1 dia de FC-08/FC-04, conforme a certidão de tempo de serviço (peça 9, p.5) ; não completou, portanto, o tempo suficiente para adquirir 2/5 de FC-08.
EXAME DE ADMISSIBILIDADE
3.	Reitera-se o exame preliminar de admissibilidade (peça 21) , ratificado à peça 24 pelo  Excelentíssimo Senhor Ministro João Augusto Ribeiro Nardes, que entendeu pelo conhecimento do recurso, uma vez que preenchidos os requisitos do art. 48 da Lei 8.443/1992, c/c os artigos 285 e 286, parágrafo único do RI/TCU, suspendendo-se os efeitos dos subitens 9.1, 9.3, 9.3.1, 9.3.3 e 9.3.3.2 do Acórdão 13090/2019-TCU-Segunda Câmara, em relação ao recorrente.
EXAME DE MÉRITO
4. Delimitação
4.1.	Constitui objeto da presente análise definir se:
	a) houve cerceamento do contraditório e da ampla defesa;
	b)  houve a incidência da decadência prevista no art. 54 da Lei 9.784/1999;
	c) há a possibilidade de convalidação do ato julgado ilegal.
5. Do contraditório e da ampla defesa
5.1.	O recorrente aduz que teria havido violação do contraditório e da ampla defesa, com base nos seguintes argumentos:
5.2.	Qualquer ato da Administração Pública que tiver o condão de repercutir sobre a esfera de interesses do cidadão deverá ser precedido de prévio procedimento em que se assegure ao interessado o efetivo exercício do direito ao contraditório e à ampla defesa. A revisão de ato administrativo anterior à concessão da aposentadoria - qual seja, o ato de incorporação do quinto -, realizada nestes autos, somente é possível mediante a garantia do contraditório e ampla defesa ao interessado, o que não foi respeitado.
Análise:
5.3.	Rejeita-se, desde já, o argumento de ter havido violação aos princípios do contraditório e da ampla defesa, em virtude de não ter sido oportunizado ao ora recorrente o direito de se manifestar nos autos antes da prolação do acórdão recorrido, porquanto o entendimento consubstanciado na Súmula Vinculante 3 do STF expressamente excepciona a observância do contraditório e da ampla defesa previamente ao julgamento do Tribunal, nesses termos:
Nos processos perante o Tribunal de Contas da União asseguram-se o contraditório e a ampla defesa quando da decisão puder resultar anulação ou revogação de ato administrativo que beneficie o interessado, excetuada a apreciação da legalidade do ato de concessão inicial de aposentadoria, reforma e pensão (grifos acrescidos) . 
5.4.	Cabe esclarecer que esta Corte de Contas não intima pessoalmente a parte acerca da data em que será julgado processo de seu interesse. Tal fato não ofende qualquer princípio constitucional ligado à defesa, vez que a publicação da pauta de julgamentos no Diário Oficial da União é suficiente para conferir publicidade ao ato processual. Tal exegese encontra amparo em deliberação do Plenário do Supremo Tribunal Federal, proferida em sede de Agravo Regimental em Mandado de Segurança (MS-AgR 26.732/DF, Relatora Ministra Carmen Lúcia) , conforme excerto a seguir transcrito: 
EMENTA: MANDADO DE SEGURANÇA. TRIBUNAL DE CONTAS DA UNIÃO. JULGAMENTO DE RECURSO DE RECONSIDERAÇÃO. INTIMAÇÃO PESSOAL DA DATA DA SESSÃO. DESNECESSIDADE. 
1. Não se faz necessária a notificação prévia e pessoal da data em que será realizada a sessão de julgamento de recurso de reconsideração pelo Tribunal de Contas da União. Ausência de ofensa aos princípios da ampla defesa e do devido processo legal quando a pauta de julgamentos é publicada no Diário Oficial da União. 
2. O pedido de sustentação oral pode ser feito, conforme autoriza o art. 168 do Regimento Interno do Tribunal de Contas da União, até quatro horas antes da sessão. Para tanto, é necessário que os interessados no julgamento acompanhem o andamento do processo e as publicações feitas no Diário Oficial da União. 
3. Agravo regimental ao qual se nega provimento.  
5.5.	Nessa ordem de ideias, é de se propor a rejeição do argumento apresentado pelo recorrente.
6. Da decadência
6.1.	O recorrente aduz ter incidido a decadência prevista no art. 54 da Lei 9.874/1999, com base nos seguintes argumentos:
6.2.	É patente que o ato de concessão de incorporação do quinto é um ato simples e, por ser simples, é atingindo pela decadência. Desta forma, tendo sido ele o ponto de impugnação do acórdão recorrido, evidente está a necessidade de reforma do julgado, a fim de que a aposentadoria do Recorrente seja considerada legal, sendo concedido seu registro.
Análise:
6.3.	Sobre a decadência do direito de a Administração rever os seus próprios atos e o exercício do controle externo por parte deste Tribunal, impende mencionar que o Supremo Tribunal Federal já se pronunciou acerca da não incidência da decadência administrativa, em face da inaplicabilidade do art. 54 da Lei 9.784/1999, aos processos por meio dos quais o TCU exerce sua competência constitucional de controle externo, prevista no inciso III do art. 71 da Constituição Federal, consoante entabulado no MS 24.859, verbis:
EMENTA: CONSTITUCIONAL. ADMINISTRATIVO. PENSÃO. T.C.U.: JULGAMENTO DA LEGALIDADE: CONTRADITÓRIO. PENSÃO: DEPENDÊNCIA ECONÔMICA.
I. - O Tribunal de Contas, no julgamento da legalidade de concessão de aposentadoria ou pensão, exercita o controle externo que lhe atribui a Constituição Federal, art. 71, III, no qual não está jungindo a um processo contraditório ou contestatório. Precedentes do STF. 
II. - Inaplicabilidade, no caso, da decadência do art. 54 da Lei 9.784/99. 
III. - Concessão da pensão julgada ilegal pelo TCU, por isso que, à data do óbito do instituidor, a impetrante não era sua dependente econômica. 
IV. - MS indeferido. (grifos acrescidos) 
6.4.	Ainda, com essa mesma orientação, vem à balha manifestação do Ministro Marco Aurélio, ao apreciar o MS 27.966:
Quanto ao prazo previsto no artigo 54 da Lei nº 9.784/99, relativamente à revisão de atos administrativos, os pronunciamentos desta Corte são reiterados no sentido de não ser aplicável a ato complexo como é o da aposentadoria, vale dizer, fica afastado quando se faz em jogo a atuação do Tribunal de Contas da União, iniludivelmente também administrativa, apreciando o cálculo dos proventos da aposentadoria para homologá-la ou não - precedentes: Mandados de Segurança nº 24.997-8/DF, 25.090-9/DF e 25.192-1/DF, relatados pelo Ministro Eros Grau, com acórdãos publicados no Diário da Justiça de 1º de abril de 2005 - os concernentes aos dois primeiros - e 6 de maio de 2005, respectivamente. 
6.5.	Nesse sentir, este Tribunal editou a Súmula 278, que traz:
Os atos de aposentadoria, reforma e pensão têm natureza jurídica de atos complexos, razão pela qual os prazos decadenciais a que se referem o § 2º do art. 260 do Regimento Interno e o art. 54 da Lei nº 9.784/99 começam a fluir a partir do momento em que se aperfeiçoam com a decisão do TCU que os considera legais ou ilegais, respectivamente.
6.6.	Nessa ordem de ideias, o argumento apresentado não merece ser acolhido. 
7. Da convalidação
7.1.	O recorrente aduz que o seu ato de aposentação pode ser convalidado, com base nos seguintes argumentos:
7.2.	Subsidiariamente, caso se considere a possibilidade de rever o ato que concedeu a incorporação dos quintos do Recorrente, importante abordar a possibilidade de convalidação. A convalidação ou saneamento é o ato administrativo pelo qual é suprido o vício existente em um ato ilegal, com efeitos retroativos à data em que este foi praticado. Pode ela resultar de comportamento do particular ou da própria administração.
7.3.	No presente caso, o ato de concessão de incorporação dos quintos do Recorrente ainda hoje é passível de convalidação, bastando para tanto demonstrar a existência de outros tempos de funções comissionadas, além dos tempos já averbados à época da concessão, eventualmente exercidos na Superintendência do Desenvolvimento da Pesca - Sudepe ou na Prefeitura Municipal de Carmo do Paranaíba/MG. Desta forma, caso não se entenda pela impossibilidade de revisão do ato de incorporação de vantagem praticado em 1998, requer seja o concedido prazo para que o recorrente possa apresentar a documentação hábil para comprovar o tempo de função, para fins de convalidação do ato.
Análise:
7.4.	Em síntese, o recorrente requer prazo adicional, com o intuito de apresentar documentação hábil para comprovar tempo de função que elida a irregularidade na concessão de quintos.
7.5.	Vale lembrar que o "Manual de Recursos" deste Tribunal, aprovado pela Portaria TCU 35/2014, estabelece o seguinte:
	O recorrente deve trazer todos os elementos que julgue necessários para sua defesa na instância recursal. Não serão deferidos pedidos para que o Tribunal adote diligências para produção de provas que deveriam ser apresentadas pelo próprio responsável ou interessado.
7.6.	Nesse sentir, entende-se que o recorrente já deveria ter trazido, em seu recurso, todos os elementos e documentos que justificassem a incorporação de quintos contestada no acórdão a quo.
7.7.	Nessa ordem de ideias, opina-se pela rejeição dos argumentos apresentados pelo recorrente.
CONCLUSÃO
8.	Ex positis, conclui-se que:
	a) não houve cerceamento do contraditório e da ampla defesa;
	b)  não houve a incidência da decadência prevista no art. 54 da Lei 9.784/1999;
	c) nesta etapa processual, não há a possibilidade de convalidação do ato julgado ilegal.
8.1.	Destarte, é de se propor a negativa de provimento deste recurso.
PROPOSTA DE ENCAMINHAMENTO
9.	Ante o exposto, submetem-se os autos à consideração superior, propondo-se, com fundamento no art. 48 da Lei 8.443/1992:
            a) conhecer do recurso interposto, para, no mérito, negar-lhe provimento;
b) cientificar o recorrente e os demais interessados do acórdão que vier a ser prolatado, ressaltando-se que o relatório e o voto que o acompanharem podem ser consultados no endereço www.tcu.gov.br/acordaos, no dia seguinte ao de sua oficialização.
É o Relatório.

não há.

Procurador Rodrigo Medeiros de Lima.

PESSOAL. APOSENTADORIA. INCORPORAÇÃO DE QUINTOS. TEMPO INSUFICIENTE. ILEGALIDADE. PEDIDO DE REEXAME. CONHECIMENTO. NÃO PROVIMENTO.

APOSENTADORIA (APOS)

Secretaria de Recursos (SERUR); Secretaria de Fiscalização de Pessoal (SEFIP).

Trata-se de processo com pedido de reexame interposto por Carlos Geraldo de Oliveira, ex-servidor do Tribunal de Contas da União, contra o Acórdão 13090/2019-TCU-Segunda Câmara (peça 14) , que considerou ilegal seu ato de aposentadoria.
2.	O ato examinado no presente processo foi considerado ilegal no já citado acórdão em decorrência da incorporação indevida de quintos.
3.	O recorrente apresentou peça recursal (peça 20) na qual requer que 
a reforma da r. decisão a fim de que a aposentadoria do Recorrente seja considerada legal, sendo concedido seu registro. Subsidiariamente, caso não se entenda pela impossibilidade de revisão do ato de incorporação de vantagem praticado em 1998, requer seja o concedido prazo para que o recorrente possa apresentar a documentação hábil para comprovar o tempo de função, para fins de convalidação do ato.
4.	Em sede de admissibilidade, mediante o despacho proferido em 20/02/2020 (peça 24) , acolhi a análise empreendida pela Secretaria de Recursos - Serur no sentido de conhecer do pedido de reexame interposto, na forma regimental, suspendendo-se os efeitos dos itens 9.1, 9.3, 9.3.1, 9.3.3 e 9.3.3.2 do Acórdão recorrido.
5.	A unidade de instrução, Secretaria de Fiscalização de Pessoal - Sefip, concluiu (peça 32) :
a) não houve cerceamento do contraditório e da ampla defesa; 
b) não houve a incidência da decadência prevista no art. 54 da Lei 9.784/1999; 
c) nesta etapa processual, não há a possibilidade de convalidação do ato julgado ilegal. 
8.1. Destarte, é de se propor a negativa de provimento deste recurso.
6.	O Parquet especializado manifestou-se (peça 34) , concordando com o posicionamento da Sefip. 
7.	No mérito, assiste razão à Secretaria de Fiscalização de Pessoal (Sefip) , acompanhada pelo Ministério Público junto ao TCU (MPjTCU) , em cota singela, cujos argumentos incorporo às minhas razões de decidir, quanto à negativa de provimento do recurso.
8.	Quanto ao alegado prejuízo ao contraditório e à ampla defesa, suficiente reproduzir o entendimento consubstanciado na Súmula Vinculante 3 do STF, já citado na instrução da unidade técnica, que 
expressamente excepciona a observância do contraditório e da ampla defesa previamente ao julgamento do Tribunal, nesses termos: 
Nos processos perante o Tribunal de Contas da União asseguram-se o contraditório e a ampla defesa quando da decisão puder resultar anulação ou revogação de ato administrativo que beneficie o interessado, excetuada a apreciação da legalidade do ato de concessão inicial de aposentadoria, reforma e pensão (grifos acrescidos) .
9.	No tocante aos argumentos de violação do princípio da segurança das relações jurídicas e do direito adquirido, escudados pela eventual aplicação da decadência prevista no art. 54 da Lei 9.784/1999, não merecem prosperar, vez que contrários ao posicionamento sedimentado deste Tribunal, como evidencia a Súmula 278 do TCU:
Os atos de aposentadoria, reforma e pensão têm natureza jurídica de atos complexos, razão pela qual os prazos decadenciais a que se referem o § 2º do art. 260 do Regimento Interno e o art. 54 da Lei nº 9.784/99 começam a fluir a partir do momento em que se aperfeiçoam com a decisão do TCU que os considera legais ou ilegais, respectivamente.
10.	Nessa perspectiva, impõe-se reconhecer que referido ato possui natureza precária, razão pela qual, até que haja efetivo julgamento e o consequente registro pelo Tribunal de Contas, não há que se falar em direito adquirido, ato jurídico perfeito ou em princípio da confiança e estabilidade, tendo em vista a ausência de aperfeiçoamento e definitividade do ato.
11. 	Finalmente, observo que a pretensão de convalidação não encontra amparo legal nesta fase processual. O recorrente deverá apresentar os documentos necessários para sanear sua situação junto ao órgão de origem que, posteriormente, submeterá o processo ao TCU com novo ato a ser examinado.	
Ante as razões expostas, VOTO no sentido de que seja negado provimento a este pedido de reexame, nos termos do acórdão que ora submeto à apreciação deste Colegiado.	
TCU, Sala das Sessões Ministro Luciano Brandão Alves de Souza, em 1 de setembro de 2020.
Ministro JOÃO AUGUSTO RIBEIRO NARDES 
Relator